【裁判字號】    90,易緝,22
【裁判日期】    900612
【裁判案由】    偽造文書
【裁判全文】
臺灣士林地方法院刑事判決                            九十年度易緝字第二二號
    公  訴  人  臺灣臺北地方法院士林分院檢察署（嗣經改制為臺灣士林地方法院
                檢察署）檢察官
    被      告  甲○○
    選任辯護人  呂翊丞
                陳永星
右列被告因違反偽造文書案件，經檢察官提起公訴（七十九年度偵字第五八五一號）
，本院判決如左：
    主  文
甲○○無罪。
    理  由
一公訴意旨略以：被告甲○○與張陳寶月、蘇陳娥係姻親關係，甲○○於民國七十九
  年間，因積欠臺灣三洋電機股份有限公司等債權人鉅額債務，為防止其所有之臺北
  市○○區○○段四小段一五三地號土地暨其上建物門牌號碼為臺北市○○區○○街
  二四九巷二八號之房屋，遭債權人拍賣求償，竟與張陳寶月、蘇陳娥基於共同犯意
  聯絡（張陳寶月、蘇陳娥被訴偽造文書部分，業經判決無罪確定），共謀製造假債
  權分別為新臺幣（以下同）二百萬元、二百五十萬元，並簽具不實之抵押權設定契
  約書，於七十九年八月十日，共同利用不知情之代書陳芳昌，持向臺北市士林地政
  事務所設定四百五十萬元之最高限額抵押，張陳寶月債權額為九分之四、餘九分之
  五為蘇陳娥所有，使該所承辦人員將此不實事項登載於職務上所掌之土地登記簿、
  建築改良物登記簿內，足以生損害於甲○○之債權人及地政管理之正確性，因認被
  告甲○○涉犯刑法第二百十四條使公務員登載不實公文書罪嫌云云。
二訊據被告甲○○堅決否認有何使公務員登載不實公文書之犯行，辯稱：伊與張陳寶
  月、蘇陳娥間確實有借貸關係，自七十七年間開始陸續借款，嗣因生意失敗，經張
  陳寶月、蘇陳娥要求，遂委由代書陳芳昌辦理抵押權設定，其登記內容為真實等語
  。
三公訴人意旨認被告涉犯偽造文書犯行，無非以同案被告張陳寶月、蘇陳娥自承甲○
  ○前往借款均有借有還，則甲○○積欠渠二人之債務，必然未達二百萬元、二百五
  十萬元，且被告自七十七年間即向渠二人借款，當時並未設定抵押權，此外，亦查
  無任何相關借據、退票理由單等足資證明借貸關係存在等為主要論據。
四按犯罪事實應依證據認定之，無證據不得推定其犯罪事實，不能證明被告犯罪者，
  應諭知無罪之判決，刑事訴訟法第一百五十四條、第三百零一條第一項分別定有明
  文。次按，刑事訴訟法上所謂認定犯罪事實之證據，係指足以認定被告確有犯罪行
  為之積極證據而言，該項證據自須適合於被告犯罪事實之認定，始得採為斷罪資料
  ；且認定不利於被告之事實，須依積極證據，苟積極證據不足為不利於被告事實之
  認定時，即應為有利於被告之認定，更不必有何有利之證據；如未能發現相當證據
  ，或證據不足以證明，自不能以推測或擬制之方法，以為裁判之基礎（最高法院三
  十一年臺上字第二四二三號、二十九年上字第三一○五號、三十年上字第八一六號
  、四十年臺上字第八十六號分別著有判例參照）。
五經查：被告甲○○自七十七年四月五日起至七十九年六月十八日止，向蘇陳娥借款
  二百三十一萬元，加計自七十九年二月一日起至同年八月十日止，按月息一分五厘
  計算之利息共二十萬二千七百三十五萬元，本息合計共二百五十一萬三千七百三十
  五元乙節，除據同案被告蘇陳娥供述綦詳外，並有計算表、蘇陳娥三峽郵局儲金簿
  影本、臺北縣板橋信用合作社活期存款存褶影本、互助會簿影本等在卷可稽（參見
  偵查卷宗第六三頁至第八七頁）；另甲○○自七十八年三月六日起至七十九年六月
  二十日止，向張陳寶月借款一百八十五萬元，加計自七十九年二月一日起至同年八
  月十日止，按月息一分五厘計算之利息共十二萬四千二百六十五元，本息合計共一
  百九十七萬四千二百六十五元等情，亦據同案被告張陳寶月供述綦詳，並有計算表
  、臺北縣板橋信用合作社活期存款存褶、活期存款交易明細表、互助會簿等在卷足
  考（參見偵查卷宗第八八頁至第一○九頁）。嗣七十九年八月十日，甲○○、蘇陳
  娥、張陳寶月始委由代書陳芳昌辦理抵押權設定，甲○○並當場簽具切結書及本票
  予蘇陳娥、張陳寶月等情，此據證人陳芳昌於臺灣高等法院八十一年度重上字第五
  九號確認抵押債權不存在民事事件八十一年四月十五日、同年五月十三日庭訊時證
  稱：「蘇陳娥和張陳寶月的抵押權是我辦設定的，甲○○和張陳寶月、蘇陳娥三人
  有一天晚上吵吵鬧鬧，到我處，我告訴他們設定以整數為主，一人說二百五十多萬
  ，以二百五十萬設定，另一人不到二百萬，以二百萬設定，蘇陳娥二百五十萬、張
  陳寶月二百萬。我告訴他們暫時設定一年，做個保障，即蘇陳娥九分之五，張陳寶
  月九分之四。蘇陳娥二百多萬、張陳寶月一百九十多萬都是以前欠的，現場沒有交
  現款，所以我辦最高限額抵押，當場有拿出票子、會單、計算單等」、「甲○○起
  初他講沒這麼多，後來蘇陳娥和張陳寶月和他核對，他說對就好了，他有承認，他
  當場確實有開票據給蘇張二人」等語無訛，並有切結書影本二紙、本票影本二十二
  紙在卷足資佐證（參見偵查卷宗證物袋）。參以被告甲○○為蘇陳娥、張陳寶月設
  定第三順位抵押權，在其之前已有臺北市北投區農會所設定之第一順位最高限額抵
  押三百十二萬元（實借二百六十萬元），以及第二順位抵押權人翁彩蓮之一百五十
  萬元，合計四百餘萬元，有臺北市士林地政事務所九十年四月六日北市士地三字第
  九○六○五七一三○○號函送之土地、建物登記簿影本各一件附卷可考，惟系爭標
  的物拍賣價格僅五百七十六萬元，扣除土地增值稅一百九十六萬二千三百三十八元
  、執行費暨第一、二順位實際抵押債權四百四十一萬七千七百三十一元，蘇陳娥、
  張陳寶月已分文無得（參見本院八十年度訴字第五○二號、臺灣高等法院八十年度
  重上字第五九號民事判決），實無虛偽設定系爭抵押權之必要，至甲○○嗣向稅捐
  稽徵處北投分處申請改用自用住宅稅率核課土地增值稅後，增加一百六十三萬三千
  一百八十九元案款可供分配，核非事前所得預料。況蘇陳娥、張陳寶月被訴共同使
  公務員登載不實公文書部分，業據臺灣高等法院八十一年度上易字第一六五一號判
  決無罪確定，而其抵押債權確屬真正，亦為該院八十年度重上五九號民事判決所肯
  認，此有上開判決附卷可參。此外，復查無其他積極證據足以證明被告確有公訴人
  所指使公務員登載不實公文書之犯行，本件既不能證明被告犯罪，依法應諭知無罪
  之判決。
據上論結，應依刑事訴訟法第三百零一條第一項，判決如主文。
本案經檢察官陳文哲到庭執行職務。
中        華        民        國      九十    年    六    月    十二    日
                              臺灣士林地方法院刑事第四庭
                                  法  官  陳  玉  曆
右正本證明與原本無異。
如不服本判決，應於判決送達後十日內，向本院提出上訴狀。
                                  書記官  陳  鳳  嬌
中        華        民        國      九十    年    六    月    十三    日


司法院資訊處製作；財團法人民間司法改革基金會備份。
